---
title: "PEC1 - Analisi de Dades òmiques"
author: "Joan Fillol Pastor"
date: '`r format(Sys.Date(),"%e de %B, %Y")`'
bibliography: pec1.bib
output:
  html_document:
    toc: true
    toc_float:
      toc_collapsed: true
    toc_depth: 3
    number_sections: false

  pdf_document: 
    latex_engine: lualatex
    toc: true
    toc_depth: 3
---

```{r setup, include=FALSE, message=FALSE, warning=FALSE}
knitr::opts_chunk$set(echo = TRUE)
library(dplyr)
```

# ABSTRACT

# OBJECTIUS

L'objectiu d'aquest treball es identificar patrons en els perfils metabolics urinaris de pacients en cancer que no siguin presents en pacients no afectat o en afectacions benignes, els quals permetin ser una èina de diagnostic rapid per a aquesta afectació.

# MÈTODES

Per a la elaboració del analisis exposant en aquest informe s'ha usat dades publicades com un article obert [@Chan2015]. Les dades desconvolades i anotades es troben al [Metabolomics Workbench data repository](http://www.metabolomicsworkbench.org/), sota el Project ID PR00699. Les dades es poden accedir de forma directa via el projecte a http://dx.doi.org/DOI:10.21228/M8B10B.

Aquestes dades, estan compreses per l'estudi H1-RMN dels perfis metabòlics urinaris de diferents grups de pacients amb cancer gàstric, en especific pacients amb cancer gastric (GC), pacients amb malalties gastriques benignes (BN) i pacients no afectats (HE). 

Per a estudiar aquestes dades, s'ha usat el paquet *Bioconductor* [], del qual s'han usat els paquets *Biobase* i *SummarizedExperiment* [@MO_2024]per a la construcció d'un objecte amb la classe homonima d'aquest paquet.

A més a més, també s'han usat 

```{r, include=FALSE, echo=FALSE, message=FALSE, warning=FALSE}

## instalar els paquets necessaris: BiocManager, Biobase, Summarized Experiment.
if (!require("BiocManager", quietly = TRUE))
    install.packages("BiocManager")
setRepositories(ind=1:2)
#BiocManager::install("Biobase")
#BiocManager::install("SummarizedExperiment")
#BiocManager::install("metabolomicsWorkbenchR")
```

# RESULTATS

## Seleccionar i descarregar el dataset

El dataset que es vol usar és el que respecta al cancer gàstric, el es carrega a partir del fitxer *xlsx* disponible en el repositori GitHub del informe.

```{r, warning=FALSE}
library(readxl)

#obtenir l'estudi en questió en forma de df a partir del fitxer xlsx
raw = read_xlsx('GastricCancer_NMR.xlsx')
```



## Carregar i acomular les dades

Per a carregar i acomular les dades s'usa un objecte de classe *SummarizedExperiment*. Aquesta classe s'usa per a acomular matrius rectangulars de resultats experimentals, sent possible acomular resultats de diferents experiments sempre que siguin de dimensions iguals. Cadascun dels objectes acomula observacions d'una o més mostres, a més a més de la *metadata* descriptora de les observacións (*features*) i de les mostres (*fenotips*).

Un aspecte clau d'aquest tipus de classes és la capacitat de mantenir lligades les dades expimentals a les metadades, el que permet realitzar transformacions a les dades experimentals, com per exemple eliminar una *feature* o normalitzar un resultat, sense perdre les metadades que van lligades a aquestes dades expeimentals. 

Aquesta classe és una extensió de la classe base de *Bioconductor* *ExpressionSet*. La principal diferencia que presenta la classe extesa sobre la original és la flexibilitat pel que respecta la formació de files, permetent la formació de files tant en elements *GRange* com sobre elements descrits per *DataFramE*s arbitraris. Això permet molta més flexibilitat en l'utilització i la fa una classe molt adecuada per a una gran varietat d'usos a la bioinformatica.


```{r, message=FALSE}
#carregar la lliberia metabolomics Workbench R i summarizedExperiment
library("metabolomicsWorkbenchR")
library('SummarizedExperiment')

#classificar les dades com a summarizedExperiment
df <- SummarizedExperiment(assays = list(raw[,5:153]))

#afegir les metadades al element summarized experiment
rowData(df) <- data.frame(Idx = raw[,1], SampleID = raw[,2], Sampletype = raw[,3], SampleClass = raw[,4])
```

## Analisis exploratori de les dades

### Visualitzar les dades

El primer pas doncs en l'analisis exploratori de les dades és visualitzar-les, per a coneixer'n la forma i les caracteristiques principals. El primer que cal visualitzar és l'element *SummarizedExperiment*, el cual pot poseir informació clau sobre les dades. 

```{r, warning=FALSE, message=FALSE}

#es visualitza la informació del Summarized Experiment
cat('Resum del element Summarized Experiment per a les dades inicials: \n')
df
```

En aquesta sortida de consola es pot veure que la informació numèrica del assaig es troba dins d'un assaig sense nom. Cal doncs, accedir a aquest assaig per a visualitzar-ne les dades (només les primeres entrades) i fer-ne un breu resum.

```{r}
#s'extreuen les dades del Summarized Experiment
dades = assay(df)
#es visualitza un breu resum i una breu mostra de les 5 primeres entrades de les dades
head(dades[1:5,1:5]) %>%  kableExtra::kable()
summary(dades[1:5]) %>%  kableExtra::kable()
```

En aquestes taules es poden veure les primeres entrades de les dades i un breu resum d'aquestes.

Com es pot veure a la taula de resum, alguns dels metabolits present valors no existents, **NA**. Per a filtrar els metabolits considerats com a bons doncs, es passa un control de qualitat sobre les dades.

### Selecció de metabolits

Per a poder treballar amb metabolits que ens aportin informació, cal que el maxim nombre de variables tinguin informació disponible per al metabolit en questió. Per a assegurar-nos d'això, s'eliminen els metabolits on els valors **NA** representen més d'un 10% dels valors totals.

```{r, echo=FALSE}
#acomular el recompte de NA a cada columna
nacounts = colSums(is.na(dades))
#calcular el percentatge que aixo representa del total
napercent = nacounts/nrow(dades) * 100

#seleccionar les columnes que són d'interés

df_select <- df[,napercent < 10]
cat('Resum de les dades seleccionades: \n')
df_select
```

Com es pot veure a la sortida de consola on es veu el resum del nou element *SummarizedExperiment*, de les 149 variables que poseia el dataset original se'n conserven 122, sent aquestes les que els valors NA representen menys d'un 10% de les dades.


## PCA

### Preparació de les dades per a PCA

Per a estudiar quins dels components tenen un efecte més clar sobre la afectació o no dels pacients, es realitza un PCA sobre les dades.

Degut a que el PCA necessita totes les dades per a treballar, les dades que falten (**NA**) es generen mitjançant un algoritme predictiu KNN amb 3 veins. Això és necessari degut a que per al analisis dels components principals no poden haver-hi elements amb valors perduts. Per a aixó, s'usa el paquet *multiUS* [@Torgo_2011].

```{r, echo=FALSE, message=FALSE, warning=FALSE}
#imprimir el nombre de NA a les dades sense imputar

cat("El numero de valors NA al dataset filtrat és de: ", 
    sum(is.na(assay(df_select))))
#carregar lliberira multiUS
library(multiUS)

#imputar els valors perduts amb un knn amb k = 3
imp <- KNNimp(t(assay(df_select)), k=3)

#acomules les metadades del assay primer

metadataselect <- rowData(df_select)

#construir un nou summarized experiment amb la metadata i les dades imputades
df_imp <- SummarizedExperiment(assays = list(t(imp)))

#afegir les metadades al element summarized experiment
rowData(df_imp) <- metadataselect

#seleccionar les classes HE i GC
df_pca <- df_imp
#imprimir el nombre de NA a les dades imputades
cat("\nEl numero de valors NA al dataset imputat és de: ", 
    sum(is.na(assay(df_imp))))
```
Com es pot veure a la sortida de consola, imputar el dataset permet eliminar els valors NA de les dades. Això és necessari per a realitzar el PCA.

Per al PCA, també es important nomralitzar les dades, ja que el PCA és un exercici de maximització de la variança. Sense normalització, el PCA seleccionaria les variables amb mes variança interna, no aquelles que represent de veritat la variació del resutat.

```{r, echo=FALSE}
#normalitzar les dades de df_pca i acomular-les en una altra variable
df_pca_norm <- df_pca
assay(df_pca_norm) <- scale(assay(df_pca))
```

### Realització del PCA

Amb les dades preparades, es pot realitzar el PCA. Per a visualitzar-ne els resultats, s'usa el paquet *'factoextra'*[@KM_2020].

```{r}
#realitzar el PCA
pca <- princomp((assay(df_pca_norm)))

```


```{r, echo=FALSE}
library(factoextra)
fviz_eig(pca, addlabels = TRUE)


```
En el grafic *Scree* resultant del PCA es pot veure com el primer factor representa més del 25% de la variació de les dades, el que aporta informació important. Juntament amb el segon factor, aporten més del 35% de la informació.

El seguent pas es analitzar com estan organitzats aquests factors.

```{r}
fviz_contrib(pca, choice = "var", axes = 1, top = 10)
fviz_contrib(pca, choice = "var", axes = 2, top = 10)

```
En aquests dos gràfics es pot veure les 10 variables que més influeixen en cadascun dels dos primers componenets.

```{r, echo=FALSE}
fviz_pca_ind(pca,
             label = "none", # hide individual labels
             habillage = df_pca_norm@elementMetadata@listData$Class, # color by groups
             palette = c("#00AFBB", "#E7B800", "#FC4E07", "#838B8B"),
             addEllipses = TRUE # Concentration ellipses
             )
```
En aquest grafic, es pot veure com els dos primers components separen lesdades de les diferents 

# DISCUSSIÓ

# CONCLUSIONS

# REFERENCIES