---
title: "PEC1 - Analisi de Dades òmiques"
author: "Joan Fillol Pastor"
date: '`r format(Sys.Date(),"%e de %B, %Y")`'
bibliography: pec1.bib
output:
  html_document:
    toc: true
    toc_float:
      toc_collapsed: true
    toc_depth: 3
    number_sections: false

  pdf_document: 
    latex_engine: lualatex
    toc: true
    toc_depth: 3
---

```{r setup, include=FALSE, message=FALSE, warning=FALSE}
knitr::opts_chunk$set(echo = TRUE)
library(dplyr)
```

# ABSTRACT

# OBJECTIUS

L'objectiu d'aquest treball es identificar patrons en els perfils metabolics urinaris de pacients en cancer que no siguin presents en pacients no afectat o en afectacions benignes, els quals permetin ser una èina de diagnostic rapid per a aquesta afectació.

# MÈTODES

Per a la elaboració del analisis exposant en aquest informe s'ha usat dades publicades com un article obert [@Chan2015]. Les dades desconvolades i anotades es troben al [Metabolomics Workbench data repository](http://www.metabolomicsworkbench.org/), sota el Project ID PR00699. Les dades es poden accedir de forma directa via el projecte a http://dx.doi.org/DOI:10.21228/M8B10B.

Aquestes dades, estan compreses per l'estudi H1-RMN dels perfis metabòlics urinaris de diferents grups de pacients amb cancer gàstric, en especific pacients amb cancer gastric (GC), pacients amb malalties gastriques benignes (BN) i pacients no afectats (HE). 

Per a estudiar aquestes dades, s'ha usat el paquet *Bioconductor* [], del qual s'han usat els paquets *Biobase* i *SummarizedExperiment* [@MO_2024]per a la construcció d'un objecte amb la classe homonima d'aquest paquet.

A més a més, també s'han usat 

```{r, include=FALSE, echo=FALSE, message=FALSE, warning=FALSE}

## instalar els paquets necessaris: BiocManager, Biobase, Summarized Experiment.
if (!require("BiocManager", quietly = TRUE))
    install.packages("BiocManager")
setRepositories(ind=1:2)
BiocManager::install("Biobase")
BiocManager::install("SummarizedExperiment")
BiocManager::install("metabolomicsWorkbenchR")
```

# RESULTATS

## Seleccionar i descarregar el dataset

El dataset que es vol usar és el que respecta al cancer gàstric, el es carrega a partir del fitxer *xlsx* disponible en el repositori GitHub del informe.

```{r, warning=FALSE}
library(readxl)

#obtenir l'estudi en questió en forma de df a partir del fitxer xlsx
raw = read_xlsx('GastricCancer_NMR.xlsx')
```



## Carregar i acomular les dades

Per a carregar i acomular les dades s'usa un objecte de classe *SummarizedExperiment*. Aquesta classe s'usa per a acomular matrius rectangulars de resultats experimentals, sent possible acomular resultats de diferents experiments sempre que siguin de dimensions iguals. Cadascun dels objectes acomula observacions d'una o més mostres, a més a més de la *metadata* descriptora de les observacións (*features*) i de les mostres (*fenotips*).

Un aspecte clau d'aquest tipus de classes és la capacitat de mantenir lligades les dades expimentals a les metadades, el que permet realitzar transformacions a les dades experimentals, com per exemple eliminar una *feature* o normalitzar un resultat, sense perdre les metadades que van lligades a aquestes dades expeimentals. 

Aquesta classe és una extensió de la classe base de *Bioconductor* *ExpressionSet*. La principal diferencia que presenta la classe extesa sobre la original és la flexibilitat pel que respecta la formació de files, permetent la formació de files tant en elements *GRange* com sobre elements descrits per *DataFramE*s arbitraris. Això permet molta més flexibilitat en l'utilització i la fa una classe molt adecuada per a una gran varietat d'usos a la bioinformatica.


```{r, message=FALSE}
#carregar la lliberia metabolomics Workbench R i summarizedExperiment
library("metabolomicsWorkbenchR")
library('SummarizedExperiment')

#classificar les dades com a summarizedExperiment
df <- SummarizedExperiment(assays = list(raw[,5:153]))

#afegir les metadades al element summarized experiment
rowData(df) <- data.frame(Idx = raw[,1], SampleID = raw[,2], Sampletype = raw[,3], SampleClass = raw[,4])
```

## Analisis exploratori de les dades

### Visualitzar les dades

El primer pas doncs en l'analisis exploratori de les dades és visualitzar-les, per a coneixer'n la forma i les caracteristiques principals. El primer que cal visualitzar és l'element *SummarizedExperiment*, el cual pot poseir informació clau sobre les dades. 

```{r, warning=FALSE, message=FALSE}

#es visualitza la informació del Summarized Experiment
df
```

En aquesta sortida de consola es pot veure que la informació numèrica del assaig es troba dins d'un assaig sense nom. Cal doncs, accedir a aquest assaig per a visualitzar-ne les dades (només les primeres entrades) i fer-ne un breu resum.

```{r}
#s'extreuen les dades del Summarized Experiment
dades = assay(df)
#es visualitza un breu resum i una breu mostra de les 5 primeres entrades de les dades
head(dades[1:5,1:5]) %>%  kableExtra::kable()
summary(dades[1:5]) %>%  kableExtra::kable()
```

En aquestes taules es poden veure les primeres entrades de les dades i un breu resum d'aquestes.

Com es pot veure a la taula de resum, alguns dels metabolits present valors no existents, **NA**. Per a filtrar els metabolits considerats com a bons doncs, es passa un control de qualitat sobre les dades.

### Selecció de metabolits

Per a poder treballar amb metabolits que ens aportin informació, cal que el maxim nombre de variables tinguin informació disponible per al metabolit en questió. Per a assegurar-nos d'això, s'eliminen els metabolits on els valors **NA** representen més d'un 10% dels valors totals.

```{r, echo=FALSE}
#acomular el recompte de NA a cada columna
nacounts = colSums(is.na(dades))
#calcular el percentatge que aixo representa del total
napercent = nacounts/nrow(dades) * 100

#seleccionar les columnes que són d'interés

df_select <- df[,napercent < 10]

df_select
```

Com es pot veure a la sortida de consola on es veu el resum del nou element *SummarizedExperiment*, de les 149 variables que poseia el dataset original se'n conserven 122, sent aquestes les que els valors NA representen menys d'un 10% de les dades.


## PCA

Per a estudiar quins dels components tenen un efecte més clar sobre la afectació o no dels pacients, es realitza un PCA sobre les dades.

Per a fer-ho, no es tenen en compte les dades de la classe **BN**, ja que inicialment es busca només la diferencia entre tumors malignes i pacients sense afectació.

A més a més, les dades que falten (**NA**) es generen mitjançant un algoritme predictiu KNN amb 3 veins. Això és necessari degut a que per al analisis dels components principals no poden haver-hi elements amb valors perduts. Per a aixó, s'usa el paquet *multiUS* [@Torgo_2011].

```{r}
#seleccionar les classes HE i GC
df_pca <- df_select[df_select@elementMetadata@listData$Class == 'HE' | df_select@elementMetadata@listData$Class == 'GC',]

library(multiUS)

imp <- KNNimp(t(assay(df_select)), k=3)

```


# DISCUSSIÓ

# CONCLUSIONS

# REFERENCIES